【裁判字號】    99,易,82
【裁判日期】    990318
【裁判案由】    詐欺
【裁判全文】
臺灣臺中地方法院刑事判決                99年度易字第82號
公  訴  人  臺灣臺中地方法院檢察署檢察官
被      告  丙○○
上列被告因詐欺案件，經檢察官提起公訴（98年度偵字第18164
號），本院判決如下：
      主  文
丙○○幫助意圖為自己不法之所有，以詐術使人將本人之物交付
，處有期徒刑肆月，如易科罰金，以新臺幣壹仟元折算壹日。
      犯罪事實
一、丙○○明知詐欺集團等不法份子經常利用他人申請之行動電
    話門號及存款帳戶存摺、提款卡，以轉帳匯款等方式，獲取
    不法利益並逃避執法人員之追查，且可預見提供自己申辦之
    行動電話門號及帳戶之存摺、提款卡、密碼等供他人使用，
    將幫助犯罪集團從事詐欺取財之犯行，使犯罪更難查緝，竟
    不顧他人可能遭受財產上損害之危險，而基於縱若其所提供
    之金融機構帳戶及行動電話門號被利用作為遂行他人詐欺取
    財之行為使用，亦不違背其本意之幫助犯意，於民國97年12
    月間某日，先將其在中華郵政股份有限公司太平郵局（下稱
    中華郵政公司）所申設之帳號00000000000000號帳戶之存摺
    、提款卡及密碼，寄送至桃園市○○路93號，交付予真實姓
    名年籍不詳自稱「陳良宏」之男子，繼於2 、3 日後，再將
    其向遠傳電信股份有限公司（下稱遠傳電信公司）所申辦之
    門號0000000000號行動電話SIM 卡1 張（含行動電話機具1
    具），寄送至上址交付予該自稱「陳良宏」之男子，容任該
    人及所屬之詐欺集團成員使用其帳戶及行動電話門號以遂行
    詐欺取財犯罪。嗣該詐欺集團成員取得丙○○交付之上開帳
    戶提款卡、密碼及行動電話門號後，即共同基於意圖為自己
    不法之所有之犯意聯絡，在報紙上刊登「順新鈔好貸」之貸
    款廣告，並以上述門號作為聯絡電話，以誘使不特定大眾上
    當。適乙○○於98年5 月19日某時許，自報紙分類廣告上得
    知可申辦貸款後，隨即撥打上開電話與自稱「小陳」之人聯
    繫貸款事宜，該自稱「小陳」之人乃向乙○○訛稱：可代為
    申辦貸款，惟須先行繳納信用保證金云云，乙○○信以為真
    而陷於錯誤，遂於同年5 月20日14時22分許，依對方指示，
    在臺中市○里市○○路日盛國際商業銀行所設置之自動櫃員
    機，轉帳新臺幣（下同）5100元至丙○○上開帳戶內，復再
    依對方指示，接續於同年5 月22日12時許、5 月25日11時47
    分許、5 月27日12時許，在臺中縣大里市○○路國泰世華銀
    行所設置之自動櫃員機，分別轉帳8000元、7000元及1 萬20
    00元至前揭丙○○帳戶內。嗣乙○○發覺情況有異，得知受
    騙，經報警處理，始由警進而循線查知上情。
二、案經臺中縣警察局太平分局報請臺灣臺中地方法院檢察署檢
    察官偵查起訴。
        理  由
一、按現行刑事訴訟法為保障被告之反對詰問權，排除具有虛偽
    危險性之傳聞證據，以求實體真實之發見，於該法第159 條
    第1 項明定被告以外之人於審判外之言詞或書面陳述，除法
    律有規定者外，不得作為證據。又被告以外之人於審判外之
    陳述，雖不符前4 條之規定（即刑事訴訟法第159 條之1 至
    同條之4 ），而經當事人於審判程序同意作為證據，法院審
    酌該言詞陳述或書面陳述作成時之情況，認為適當者，亦得
    為證據；當事人、代理人或辯護人於法院調查證據時，知有
    第159 條第1 項不得為證據之情形，而未於言詞辯論終結前
    聲明異議者，視為有前項之同意，刑事訴訟法第159 條之5
    定有明文。本案公訴人及被告並未就卷內證據資料之證據能
    力有所爭執，且迄於言詞辯論終結前，均未主張有刑事訴訟
    法第159 條第1 項不得為證據之情形，是應認已同意卷內證
    據均得作為證據，且經本院審酌後，認無不適當之情形，應
    認本案調查之卷內證據均有證據能力，合先敘明。
二、訊據被告丙○○固坦承申辦上開中華郵政帳戶及遠傳電信公
    司行動電話門號，並於前揭時、地將帳戶之存摺、金融卡、
    密碼及行動電話門號SIM 卡1 張（含行動電話機具1 具）交
    付予真實姓名年籍不詳自稱「陳良宏」之男子等節不諱，惟
    矢口否認有何幫助詐欺取財犯行，辯稱：伊係看報紙貸款廣
    告，依廣告所刊登之電話號碼與對方聯絡欲辦理貸款，對方
    自稱「陳良宏」，告知伊需交付上開帳戶、提款卡及密碼，
    以供專人將錢存入伊帳戶內辦理薪資證明，再以提款卡將錢
    領出，並需交付上開行動電話門號，以供監聽伊是否另有向
    他人借款，伊不知道對方係將之用於詐騙取財云云。經查：
  (一)證人即被害人乙○○於上揭犯罪事實欄所載時、地，因誤信
    報紙上刊登之貸款廣告，而撥打報紙廣告欄所登載之被告上
    開行動電話門號聯絡貸款事宜，致遭人以如犯罪事實欄所載
    之詐術詐騙，而陷於錯誤，先後將5100元、8000元、7000元
    及1 萬2000元，轉帳存入被告上開中華郵政帳戶內之事實，
    業據證人乙○○於警詢時指述綦詳，並有自動櫃員機交易明
    細影本2 紙（見警卷第21頁）、國泰世華銀行存摺影本1 份
    （見警卷第17頁）、內政部警政署反詐騙諮詢專線紀錄表1
    份（見警卷第12頁）、剪報1 份（見警卷第18頁）及被告所
    有上開帳戶之客戶歷史交易清單1 份（見警卷第9 至10頁）
    附卷可稽。足證被告交付予自稱「陳良宏」男子之上開中華
    郵政銀行帳戶及行動電話門號確係供詐欺集團用以向被害人
    詐騙款項之用。
  (二)被告雖以前揭情詞置辯，惟：(1)現今一般民眾向金融機構申
    辦貸款，多需提供在職證明、薪資扣繳憑單或其他財力證明
    資料，即可供作金融機構核准信用貸款或抵押貸款與否之擔
    保，根本毋庸交付其他金融機構帳戶之存摺、提款卡及印章
    憑以辦理。況且金融機構於核准貸款後，亦係將款項直接撥
    入指定之帳戶內，再由申辦貸款之人依其資金運用需求，自
    行決定提領或轉匯該筆貸款，則在委託他人向銀行申辦貸款
    之階段，應無使用提款卡以提領帳戶內存款之必要。是被告
    抗辯係基於申辦貸款而交付上開金融機構帳戶之存摺、提款
    卡及密碼云云，已與事理相違，而難採信。(2)又被告於警詢
    時供稱交付上開門號行動電話予「陳良宏」係為方便聯絡使
    用等語（見警卷第2 頁背面）；於偵查及本院審理時則係供
    述交付上開門號行電動話，係因對方欲監聽其有無另向他人
    貸款等語（見偵查卷第7 頁、本院卷第10頁、本院99年3 月
    4 日審判筆錄第7 頁），足見被告對於交付前開行動電話門
    號之原因，前後所述不一，已難採信；況行動電話乃為個人
    貼身使用之工具，申請開設並無任何特殊之限制，並可向不
    同之電信業者申請多數之行動電話門號使用，而無何困難，
    此乃眾所週知之事實，如依被告所述，其既能依報紙廣告欄
    所刊登之聯絡電話，與自稱「陳良宏」之人聯繫，可見「陳
    良宏」已持用有對外聯絡之行動電話或市內電話，則「陳良
    宏」果欲與被告聯繫，僅需知悉被告所持用之行動門號即可
    ，被告又何需將行動電話門號SIM 卡1 張交付予「陳良宏」
    ？再被告除持有上開門號0000000000號行動電話外，並持有
    門號0000000000號行動電話等情，亦據被告供陳在卷（見本
    院99年3 月4 日審判筆錄第7 至8 頁），倘「陳良宏」確欲
    監控被告之通話對象，理應係將其所持用之行動電話門號及
    市內電話全數收走，又豈有僅要求被告交付上開門號000000
    0000號行動電話之可能？是被告此部分所辯，亦與常情有所
    不符，不足為採。(3)至被告提出之其所使用門號0000000000
    號行動電話之簡訊照片，雖載有「打給妳妳沒接，要跟妳說
    張先生資料送到過來了，我一早就送出去了」、「真對不起
    ，是我疏忽，害妳的件又多拖好幾天」、「安全感，不過妳
    放心，我還沒那麼沒良心去騙一個女孩」等內容，然此僅足
    證明被告曾收到該等簡訊。惟該等簡訊之傳送時間、傳送者
    ，及是否確因代為辦理貸款而傳送等節？既均無從查證，自
    仍不足證明被告係因為辦理貸款而遭詐騙交付上開帳戶資料
    及行動電話。(4)再者，倘被告於本院準備程序供稱：對方表
    示係要將錢陸續存入上開帳戶作為薪資證明用以貸款，再將
    錢提領出來云云係屬真實，則被告與該名代辦貸款自稱「陳
    良宏」之男子豈非共同欲以虛偽存提往來紀錄美化帳面，或
    勾結金融機構內部稽核人員從事業務上之不法犯罪，據以向
    金融機構詐騙貸款？又該名代辦貸款之「陳良宏」尚且不惜
    以此不法手段向他人施詐，且為被告所明知，佐以被告於檢
    察官偵查中亦供述：「（將存摺寄給對方，心理有無覺得可
    疑？）有，但為亟需用錢，想要貸款」等語（見偵查卷第6
    頁），且被告與對方素昧平生，亦不知其真實姓名、年籍為
    何，更遑論其2 人有何互信基礎，被告竟仍輕易將提款卡、
    密碼等專有物品及個人貼身使用之行動電話交付予對方，堪
    認被告對於該帳戶及行動電話門號恐將用以從事詐欺犯罪已
    有認識，何能謂其僅係單純受騙交付存摺、提款卡及行動電
    話門號資料而不知可能遭人挪用從事不法用途？從而，縱認
    被告係於閱報後基於貸款目的而交付上開帳戶及行動電話門
    號資料，尚無從憑此而為有利被告之認定。
  (三)按刑法上之故意，可分為直接故意與不確定故意（間接故意
    ），所謂「不確定故意」，係指行為人對於構成犯罪之事實
    ，預見其發生而其發生並不違背其本意者，刑法第13條第2
    項定有明文，再以幫助犯成立之要件，除須有幫助行為外，
    須行為人有幫助之故意，行為人預見犯罪結果之發生，雖非
    積極希望該犯罪結果發生，然仍施以幫助行為，而該結果之
    發生亦不違背其本意者，即屬有幫助犯罪之未必故意。按金
    融帳戶為個人之理財工具，個人專屬性甚高，而政府開放金
    融業申請設立後，金融機構大量增加，一般民眾皆可以存入
    最低開戶金額之方式自由申請開設金融帳戶，並無任何特殊
    之限制，因此一般人申請存款帳戶極為容易而便利，且得同
    時在不同金融機構申請多數存款帳戶使用，並無使用他人帳
    戶之必要；另衡諸現今社會常情，申辦行動電話門號並無限
    制一定之資格，是則一般人如非基於犯罪之不法目的，僅欲
    短期使用行動電話門號，自無捨棄自己或可信賴親友名義而
    迂迴使用非熟識他人名義行動電話門號之理，此亦為一般人
    日常生活所熟知之常識，故除非充作犯罪使用，並藉此逃避
    警方追緝，一般正常使用存款帳戶及行動電話，並無向他人
    另行取得帳戶存摺、提款卡及行動電話門號使用之必要。參
    以坊間報章雜誌及其他新聞媒體，對於詐騙集團收集人頭帳
    戶、行動電話門號，持以供作電話詐欺之用，而規避執法人
    員之查緝之詐騙案件一再報導披露，一般智識健全之成年人
    亦應有所知，本案被告既為成年人，且具有工作經驗，對此
    社會現狀，自難諉為不知或無從預見，是被告縱使並不確知
    所提供之帳戶及行動電話門號，係遭他人用以對被害人詐欺
    取財，亦無法確知取得帳戶及行動電話門號之人係以何種方
    法於何時地為詐欺取財之具體內容，惟對於其所提供之上揭
    帳戶及行動電話門號，將遭人作為詐欺取財犯行所使用及所
    得財物匯入、提領之工具使用，應有概括之認識，且可預見
    其發生，被告竟仍輕意提供自己帳戶及行動電話門號供無信
    賴關係之他人使用，顯對帳戶及行動電話門號係供他人取得
    不法犯罪所得之用，亦不違背其本意，且其無確信帳戶及行
    動電話門號不致遭利用為犯罪之用，仍將帳戶及行動電話門
    號交付，足認本案被告係基於幫助犯罪之不確定故意，而有
    幫助詐欺取財之犯行，堪以認定。
  (四)綜上所述，被告所辯均無足採，本件事證明確，被告犯行應
    堪認定，自應依法論科。
三、按刑法上之幫助犯，係對於犯罪與正犯有共同之認識，而以
    幫助之意思，對於正犯資以助力，而未參與實施犯罪之行為
    者而言，迭據最高法院著有75年度臺上字第1509號、84年度
    臺上字第5998號及88年度臺上字第1270號判決意旨可供參照
    。是以，如未參與實施犯罪構成要件之行為，且係出於幫助
    之意思提供助力，即屬幫助犯，而非共同正犯。本案被告丙
    ○○提供上開金融機構帳戶提款卡、密碼及行動電話門號予
    真實姓名年籍不詳之人使用，雖然使該人及所屬詐欺集團成
    員得共同基於詐欺取財之犯意，向被害人詐取財物，並以被
    告所提供之行動電話門號作為詐騙被害人聯絡使用，且以被
    告提充之金融帳戶供作指定匯款之帳戶，規避檢警機關之追
    緝，以遂行其詐欺取財之犯行，然被告單純提供帳戶及行動
    電話門號供人使用之行為，並不等同於向被害人施以欺罔之
    詐術行為，且亦無證據證明被告有參與詐欺取財犯行之構成
    要件行為，是被告提供帳戶提款卡、密碼及行動電話門號供
    人使用之行為，對於該詐欺集團成員遂行詐欺取財犯行，資
    以助力，揆諸上開判決意旨，核被告所為，係犯刑法第30條
    第1 項前段、第339 條第1 項之幫助詐欺取財罪。又被告幫
    助他人犯前開詐欺取財罪，依刑法第30條第2 項之規定，按
    正犯之刑減輕之。爰審酌被告任意將金融機構帳戶及行動電
    話門號交予他人使用，不顧該帳戶及行動電話門號可能遭他
    人用以作為犯罪工具，逃避犯罪之查緝，嚴重破壞社會治安
    及有礙金融秩序，助長犯罪歪風，並增加追緝犯罪及被害人
    尋求救濟之困難，然被害人遭詐騙金額尚屬非鉅，及被告犯
    罪後未能坦承犯行，且迄未賠償被害人所受損害等一切情狀
    ，量處如主文所示之刑，並諭知易科罰金之折算標準。
據上論斷，應依刑事訴訟法第299 條第1 項前段，刑法30條第1
項前段、第2 項、第339 條第1 項、第41條第1 項前段，刑法施
行法第1 條之1 第1 項、第2 項前段，判決如主文。
本案經檢察官甲○○到庭執行職務。
中    華    民    國    99    年    3     月    18    日
                  刑事第十七庭  審判長法  官  陳玉聰
                                      法  官  簡芳潔
                                      法  官  劉惠娟
以上正本證明與原本無異。
如不服本判決應於收受判決後10日內向本院提出上訴書狀，並應
敘述具體理由；其未敘述上訴理由者，應於上訴期間屆滿後20日
內向本院補提理由書（均須按他造當事人之人數附繕本）「切勿
逕送上級法院」。
                                      書記官  童淑芬
中    華    民    國    99    年    3    月    18     日
附錄論罪科刑法條
刑法第339 條第1 項
意圖為自己或第三人不法之所有，以詐術使人將本人或第三人之
物交付者，處五年以下有期徒刑、拘役或科或併科一千元以下罰
金。

司法院資訊處製作；財團法人民間司法改革基金會備份。
